臺灣高等法院高雄分院民事判決　　　　　99年度勞上字第11號
上　訴　人　朱吉川
訴訟代理人　李錦臺律師
複代理人　　許清連律師
被上訴人　　國光汽車客運股份有限公司
法定代理人　陳浴生
訴訟代理人　謝英吉律師
上列當事人間請求給付薪資等事件，上訴人對於民國99年7 月19
日臺灣高雄地方法院98年度勞訴字第37號第一審判決提起上訴，
並為訴之擴張，本院於100 年4 月26日言詞辯論終結，判決如下
：
    主  文
上訴及擴張之訴（含擴張之訴部分假執行之聲請）均駁回。
第二審訴訟費用由上訴人負擔。
    事實及理由
一、上訴人起訴主張：伊自民國95年12月26日起，受僱於被上訴
    人擔任駕駛員。詎被上訴人於97年12月31日，以伊於97年12
    月25日參加駕駛員SOP 專業訓練課程期間（下稱系爭訓練課
    程），至同業及百貨公司觀摩服務時，渾身酒味，用不佳之
    話語調侃電梯小姐，並對同業駕駛員口出輕視，看不起之言
    語，復於下午缺席各節課程，而以伊之上開行為已嚴重違反
    公司規定及影響公司形象，情節重大為由，終止與伊之勞僱
    契約。惟伊並無上開違規情事，被上訴人之終止並不合法，
    兩造間之勞動契約關係仍然存在。伊自得請求確認兩造間之
    勞動關係存在，並請求給付至97年12月31日之薪資差額新台
    幣（下同）261,888 元，及自98年1 月1 日起至復職前1 日
    止，按月以17,280元計算之薪資。爰依勞動契約之法律關係
    ，提起本訴，並聲明求為確認兩造間勞動關係存在，及命被
    上訴人給付261,888 元及加計自起訴狀繕本送達翌日起算法
    定遲延利息，並自98年1 月1 日起至上訴人復職前1 日止，
    按月給付17,280元及加計自次月5 日起算法定遲延利息，且
    就金錢給付部分願供擔保為假執行之判決。
二、被上訴人則以：上訴人在職期間曾有4 次無故曠職，而分別
    遭記過處分，且因行車前經酒精濃度測試超過標準，而遭記
    大過處分。但上訴人仍於97年12月25日參加訓練課程時，有
    渾身酒味、行為舉止不當及缺課等情事，則伊以上開行為已
    嚴重違反公司規定及影響公司形象，情節重大為由，終止勞
    動契約，即屬有據。至上訴人請求之薪資，其計算方式有誤
    ，自屬無據等語，資為抗辯。
三、原審經審理後，駁回上訴人全部請求。上訴人提起上訴，並
    於本院為擴張請求而聲明：(一)原判決廢棄。(二)確認兩造間勞
    動關係存在。(三)被上訴人應給付上訴人948, 816元，及其中
    261,888 元，自起訴狀繕本送達翌日起；其中686,928 元，
    自擴張請求狀送達翌日起，均至清償日止，按年息5%計算之
    利息，並自98年1 月1 日起至上訴人復職前1 日止，按月給
    付29,476元及加計自次月5 日起至清償日止，按年息5%計算
    之利息。(四)第一、二審訴訟費用由被上訴人負擔。(五)就金錢
    給付部分願供擔保為假執行。被上訴人則聲明：(一)上訴及擴
    張之訴均駁回。(二)第二審訴訟費用由上訴人負擔。(三)如受不
    利判決，就金錢給付部分願供擔保免為假執行。
四、兩造爭執及不爭執事項：
  (一)不爭執部分：
  1.上訴人自95年12月26日起，受僱被上訴人擔任駕駛員。
  2.被上訴人以上訴人有：(1)於97年1 月25日之行車前經酒精測
    試結果酒測值達0.3 ㎎/L，嚴重影響行車安全。(2)於97年7
    月3 日及4 日輪值班次時，因個人因素未到勤，影響公司業
    務。(3)於97年12月25日參加駕駛員SOP 專業訓練課程期間，
    至同業及百貨公司觀摩服務時，渾身酒味，用不佳之話語調
    侃電梯小姐，並對同業駕駛員口出輕視，看不起之言語；復
    於下午缺席各節課程等行為，並以上開行為已嚴重違反公司
    規定及影響公司形象甚鉅，情節重大為由，於97年12月31日
    終止兩造間之勞動契約，有解僱人事令在卷可稽（見原審卷
    第9 頁）。
  3.上訴人因無故曠職，而曾於96年6 月間遭記過1 次、96年7
    月間記過1 次、97年7 月間記過2 次，且因行車前酒測值為
    0.3 ㎎/L，而遭記大過1 次。
  (二)爭執部分：
  1.被上訴人終止勞動契約是否合法。
  2.被上訴人是否有積欠薪資情事及上訴人如得請求時，其金額
    應為若干。
五、被上訴人終止勞動契約是否合法部分：
  (一)按勞工有違反勞動契約或工作規則，情節重大者，雇主得不
    經預告終止契約。為勞動基準法第12條第1 項第4 款所明定
    ，此即所謂懲戒性之解僱。又所謂情節重大，就其規範本旨
    而言，應就勞工違反勞動契約或工作規則之具體事實為審酌
    ，並認該違規之具體事實在客觀上已難期待雇主得採用解僱
    以外之懲處手段而仍繼續其僱傭關係，亦即解僱與違規行為
    在程度上具有相當之對應性時，始符合情節重大之要件。而
    就違規事實而言，勞工違規行為之態樣、初次或累次、故意
    或過失、對雇主及事業所生之危險或損失、勞僱關係之緊密
    程度、勞工到職時間之久暫等情，均為是否達到懲戒性解僱
    之衡量標準。
  (二)經查：
  1.本件被上訴人係以上訴人有：(1)於97年1 月25日之行車前經
    酒精測試結果酒測值達0.3 ㎎/L，嚴重影響行車安全。(2)於
    97年7 月3 日及4 日輪值班次時，因個人因素未到勤，影響
    公司業務。(3)於97年12月25日參加駕駛員SOP 專業訓練課程
    期間，至同業及百貨公司觀摩服務時，渾身酒味，用不佳之
    話語調侃電梯小姐，並對同業駕駛員口出輕視，看不起之言
    語，復於下午缺席各節課程等行為，並以上開行為已嚴重違
    反公司規定及影響公司形象甚鉅，情節重大為由，於97年12
    月31日終止兩造間之勞動契約，為兩造所不爭執，且有解僱
    人事令在卷可稽（見原審卷第9 頁）。
  2.而上訴人就其有上開違規情事中酒測值超過標準及未按排定
    之輪班到勤部分，亦不否認，雖其就7 月3 日、4 日未到勤
    部分陳稱係因高血壓發作而非無故曠職，並提出7 月2 日因
    高血壓而就診之診斷證明書為證（見原審卷第91頁）。然縱
    其於前1 日因高血壓就診而身體不適，但被上訴人既有規定
    請假手續，上訴人如欲請假，應可持證明書向被上訴人先行
    請假或於當日以電話請假，以利被上訴人之排班作業，但上
    訴人仍逕不到班，亦未請假，則所稱並非無故曠職，自難採
    信。
  3.又上訴人就在受訓時與同業司機及電梯服務員間之對話部分
    ，雖陳稱與被上訴人所述不符，且其就未上課部分亦有請同
    事代為請假等語。然查，證人即擔任系爭訓練課程之輔導員
    沈坤坊於原審證稱：「當次SOP 專業訓練課程，有安排前往
    首都客運及新光三越百貨公司觀摩員工禮儀之課程。於觀摩
    首都客運之駕駛服務時，朱吉川坐在駕駛員後面之博愛座，
    其站在朱吉川旁邊，並聞到朱吉川身上有酒味，且滿臉通紅
    ，故於整個行程中特別注意，當時聽到朱吉川向該車駕駛表
    示首都客運車子不好，車子聲音很大，而我們國光客運的車
    是氣囊的，沒什麼聲音，其即請朱吉川不要與駕駛員講話。
    」、「又於新光三越百貨公司觀摩電梯小姐服務時，其等約
    8 、9 人一起進入電梯，朱吉川站在電梯小姐旁邊，就向電
    梯小姐說：小姐你很漂亮，我還沒有結婚。電梯小姐聽到後
    ，沒有答話，當時其就用腳去撥朱吉川，提醒他不要亂講話
    。」、「另下午課程是1 點開始，其去巡堂時，發現朱吉川
    未到場，但有簽到，於下午第一節下課完後，朱吉川仍未到
    場。」等語（見原審卷第103 ～105 頁）。而證人雖為被上
    訴人之員工，但係親身參與該次受訓，並擔任輔導員，基於
    輔導員之身分，對相關受訓員工之行為自有隨時加以注意之
    職責，與一般同為參加受訓者不同，則其基於自身職責就親
    自經歷之事實所為之證述內容，應具有相當之可信度，而可
    採信。至上訴人雖辯稱係因有事而無法受訓，但在台北不知
    應向何人請假，才未請假而中途離席，然有請同事代為請假
    等語。但上訴人就有請同事代為請假，並未提出證據以供本
    院調查審酌，已難遽予採信，且該次訓練課程係事先排定，
    上訴人如有請假需求，應得提早請假；若係臨時突發情事，
    亦得向輔導員或以電話向原服務單位詢問請假程序，乃竟未
    為任何告知即逕行離開受訓場所，故其有無故擅離受訓場所
    之情事，亦堪認定。
  (三)本件被上訴人係經營旅客運輸事業務，其營運係以提供民眾
    優良之運送服務為目標，而駕駛員專業及敬業則係提供乘客
    良好之服務品質及安全運送之要件。又就被上訴人內部控管
    而言，駕駛員應按排定之班表到班輪值，係其最基本之職責
    ，而酒醉駕車則對行車安全有重大影響，亦為駕駛員應特別
    注意之事項。故若駕駛員有未經請假即未按排定班次到勤，
    或有酒測值逾越法定標準之情事，勢必影響上訴人提供運送
    務之品質，並使大眾對被上訴人之經營及管理有所質疑，而
    嚴重損及被上訴人之企業形象。又上訴人係於95年12月26日
    起受僱擔任駕駛員，於96年6 月及7 日間即曾因無故曠職而
    各遭記過1 次處分，為其所不爭執，且於97年7 月間，又因
    無故曠職而再遭記過2 次處分，亦如前述，則其於任職期間
    已有4 次無故曠職而遭記過處分之情事，可見其敬業態度已
    有不足，並對被上訴人之排班運作造成影響，而被上訴人就
    此違規行為，亦僅採取適當相對應之記過處分，以期待上訴
    人之改善。另上訴人於97年1 月25日因行車前酒測值為0.3
    ㎎/L，並遭記大過1 次，為其所不否認，此項違規情事，應
    已對被上訴人提供旅客運送服務之營業形象造成相當之影響
    ，而被上訴人就此亦係記大過1 次，以期待上訴人之自我警
    惕。乃被上訴人並未因而調整其敬業態度，而仍於訓練課程
    觀摩其他公司之員工禮儀時，出言批評他公司之車輛設備，
    並對電梯小姐為不當之言語，更未請假而逕行離開，可見上
    訴人並不重視被上訴人之內部管理相關規定，並已難期待上
    訴人有改善之可能。則從上訴人上開受僱期間之違規情節為
    綜合觀察判斷，被上訴人既已就上訴人之多次違規行為，採
    用相當之懲處手段，以期待上訴人之調整改善，而上訴人仍
    在受訓課程中為違規及影響公司形象之行為。故被上訴人於
    確認此情事後，認已難再對上訴人之調整改善有所期待，而
    不得不採取懲戒性之解僱，並認上訴人之違反勞動契約情節
    已屬重大，而於法定期間內為終止勞動契約之表示，依上開
    條文規定及說明，自屬有據。兩造間之勞動契約，業已合法
    消滅，上訴人訴請確認仍屬存在，即難准許。
  (四)至上訴人之違規行為雖前曾經被上訴人為懲戒記過處分，但
    本件被上訴人係因上訴人嗣後之其他違規行為，參酌之前違
    規行為之處分均無法使上訴人達到自我警惕及改善之目的後
    ，認上訴人之違規情節重大而為終止，就情節重大應斟酌其
    違規行為與解僱處分間相對應之必要性而言，自仍得一併斟
    酌在相當期間內所為各項行為所為懲戒處分之效果。本件上
    訴人在97年期間，即有酒測值過高及無故曠職並經記過處分
    之情事，然其於受訓期間仍有無故曠職及影響公司形象之不
    當言行，就整體而言，上訴人顯係在同一工作年度內有多次
    違規行為，且經由記過之懲戒處分手段，亦無從達促其改善
    之結果，故上訴人之前無故曠職及酒測值過高事宜，雖經記
    過處分，但仍得採為是否情節重大之參考依據。上訴人認有
    一事兩罰之不當結果，本院尚難為其有利之認定，亦併說明
    。
六、被上訴人是否有積欠薪資情事及上訴人如得請求時，其金額
    應為若干部分：
  (一)按勞僱雙方約定之工資，不得低於基本工資，勞動基準法第
    21條第1 項定有明文。又就勞工之工作時間，同法第30條、
    至第30條之1 及第32條均有明確之規定。則基於契約自由原
    則，並落實上開條文就勞工權利之保障，如勞工如已同意休
    假日及平時之工作時間逾8 小時，而所約定之工資又未低於
    基本工資及依法應加計之延時工資、假日工資之總額時，勞
    資雙方均應受其拘束。亦即勞工應獲得之工資總額，原則上
    得依工作性質之不同，而由勞資雙方議定，僅所議定之工資
    不得低於基本工資。又若此種工資協議方式並不違背勞動基
    準法保障勞工權益之意旨，且符合公平合理待遇結構，即具
    有其拘束力。又所謂工作時間，一般係指勞工於雇主指揮監
    督下受拘束之時間，即除勞工實際工作之時間外，勞工於雇
    主指揮監督下，雖未實際服勞務之待命時間，亦應包括於工
    作時間之範圍內，故計算工作時間，應以實際工作時間與待
    命工作時間兩者合計，較為合理。
  (二)本件上訴人係主張其每日工作時間應以「駛車憑單」上所記
    之全部時間為計算依據，而其每日工作均超過15小時，就超
    過每日8 小時部分即屬加班，並應依勞動基準法第24條規定
    計付加班費，而應以每月工作22日，時薪150 元計算等語（
    見本院卷第76～81、99、100 頁）。被上訴人則陳稱上訴人
    薪資結構係參酌駕駛之特性所訂定，且已逾法定最低工資，
    加班部分亦有依法給付，並無上訴人所稱有薪資差額尚未給
    付之情事。經查：
  1.兩造間勞動契約第6 條約定，工資係按被上訴人之規定辦理
    給付（見原審卷第41頁），而被上訴人為客運業者，駕駛員
    之工作態樣與一般具有固定地點、固定時間之勞工並不相同
    ，且駕駛員之工作時間亦因行駛國道或省道線、行駛時為尖
    峰或離峰時段、是否有交通壅塞及其他不可抗力之因素，而
    造成工時之不易掌握，則被上訴人在薪資之計算方式上，為
    兼顧勞資雙方之權益，自得就其計算方式為規定，且若其計
    算方式並無違反強制禁止規定或誠信原則時，應有拘束雙方
    之效力。
  2.依上訴人提出之薪資單明細所載（見原審卷第12～16頁），
    其薪資給付之內容除本俸外，尚有績效、工時、加班、安全
    、清潔、公休、配合度等各項給付（獎金）。其中本俸係隨
    年資及表現而調整；績效獎金係按照每個月車上回收票值之
    總額乘以一定比例算出之金額；工時部分是每個月從事駕駛
    之時間，並依省道及國道而有不同之時薪；加班部分係指駕
    駛工時加上預備工時，每日合計超過8 小時部分列為「超一
    」，超過10小時部分列為「超二」；預備工時是指發車前及
    收工時各20分鐘及驗票工時5 分鐘，一般而言，一個車程來
    回會有50分鐘，每天有幾個來回不一定，視路程遠近而有不
    同；安全獎金是指聯管之駕駛員才能領取，例如高雄墾丁之
    路線就屬於聯管路線，係以當月工時超過一定時數時就可領
    取；清潔獎金是指聯管之駕駛員才能領取，會因為不同區間
    而有不同金額；配合度是指考核獎金，原則上發給3,000 元
    ，會因為當月份表現而有增減，由站長考核；公休部分係指
    公休出勤，即應休而未休來出勤之日數所給與之金額等情，
    業經被上訴人說明甚詳（見本院卷第91、92頁）。
  3.依上開工時之計算方式，係駕駛工時加計預備工時。其中駕
    駛工時係指駕駛員實際從事駕駛之時間，而預備工時係指每
    趟駕駛發車前、收工後之各20分鐘及每趟載客時5 分鐘之驗
    票時間。而每日之上開工時合計如超過8 小時，即有加班費
    之給付，其中超過8 小時部分列為「超一」，超過10時列「
    超二」並分別按勞動基準法第24條第1 款、第2 款規定計付
    加班費。可見被上訴人在薪資計付上，確係依其客運及駕駛
    之特殊屬性而調整工作時間，並就各類工作內容而給付不同
    之對價，且從本俸為12,000元及工時給付（即有駕駛即有給
    付）合計即超過法定最低工資觀之，亦難認有何違反強制禁
    止規定或誠信原則之處。
  4.又就駕駛工時之計算部分，上訴人認應以實際駕駛車輛之時
    間計算，即以「駛車憑單」所載實際駕駛時間計算（見本院
    卷第91頁背面），被上訴人則陳稱係按排班路線來計算，且
    係固定時間而非實際駕駛時間計算（例如高雄到墾丁之路線
    ，單程經評估為3 小時，就以3 小時計算，而非以該次行車
    紀錄所記載實際行駛之時間計算。而如此計算係路況為不確
    定因素，相同路程可能因每次行車之路況不同而有時間上之
    差異，3 小時之路程可能使用2 個半小時即可抵達或需3 個
    半小時，但均仍以3 小時計算，且每位駕駛均會碰到此不同
    路況之情形，故較公平）。就此項計算方式，因係採取平均
    合理之時間計算，且每位駕駛亦會因每次排班及路況而同有
    享有可縮短駕駛時間或延長駕駛時間之利益及風險，對勞資
    雙方均屬合理有利，故上訴人認應以其實際駕駛之時間計算
    駕駛工時，不僅與兩造間勞動契約約定不符，亦難認屬合理
    適當之計算方式，本院尚難採信。至該路線駕駛工時時數之
    計算是否應考量實際現況而為調整，係屬企業經營之自主事
    項，而為勞資雙方藉由團體協約或工會協調處理之事宜，並
    非得由本院審酌判斷，併予說明。
  5.再者，上訴人所稱駕駛工時之計算，除上述實際駕駛時間外
    ，亦主張2 個班次間之待命期間亦應計入，而不包括上述預
    備工時（見本院卷第91頁背面），而被上訴人則認駕駛排班
    係預先排定，且2 個班次間之時間並非待命時間，駕駛員可
    以自由活動及休息，故不應計入。按工作時間之認定，應以
    勞工在雇主指揮監督下服勞務之時間為據，此項認定固不應
    以勞工實際有從事勞務之狀態為唯一依據，而應包括勞工為
    履行該勞務而不得自由活動之待命期間在內，但仍應以勞工
    在該待命期間確有受雇主指揮監督而無法享有自由活動之利
    益為要件。本件上訴人雖陳稱其在2 個班次期間屬待命期間
    而應計入駕駛工時內，但依上開工時之計算方式，除駕駛工
    時外，尚有預備工時（即每趟車前及收工後之20分鐘），則
    在實際駕駛時間之工資外，尚有給付預備工時之工資，且因
    駕駛之排班均為預先排定，在預先排定之班次所載應到時間
    前，上訴人並無任何應到班之義務，被上訴人自無從在該時
    段對上訴人為指揮監督之要求，則上訴人稱2 個班次間之時
    間亦應計入，自不足採。
七、綜上所述，本件被上訴人以上訴人有違反勞動契約及工作規
    則情節重大為由，終止兩造間之勞動契約，應屬合法，上訴
    人請求確認僱傭關係存在及請求被上訴人給付自98年1 月1
    日起至復職前1 日止之薪資，為無理由，應予駁回。又上訴
    人主張被上訴人因計算駕駛工時有誤，而有積欠薪資差額之
    情事，亦屬無據，不應准許。原審就上訴部分為上訴人敗訴
    之判決及駁回其假執行之聲請，並無違誤。上訴意旨指摘原
    判決不當，求予廢棄改判，為無理由，應予駁回。至上訴人
    於本院擴張請求部分，亦無理由，應予駁回。其擴張部分假
    執行之聲請，亦失其依據而應併予駁回。
八、據上論結，本件上訴及擴張之訴均無理由，依民事訴訟法第
    449 條第1 項、第78條，判決如主文。
中    華    民    國    100   年    5     月    10    日
                            勞工法庭
                                審判長法官 簡色嬌
                                法      官 陳真真
                                法      官 林紀元
以上正本證明與原本無異。
如對本判決上訴，須於判決送達後20日內向本院提出上訴狀，其
未表明上訴理由者，應於上訴後20日內向本院提出上訴理由書（
均須按他造當事人之人數附繕本）。上訴時應提出委任律師或具
有律師資格之人之委任狀，並依附註條文規定辦理。如委任律師
提起上訴者，應一併繳納上訴審裁判費。
中    華    民    國    100   年    5     月    10    日
                                書  記  官 吳華榮
附註：
民事訴訟法第466 條之1 ：
對於第二審判決上訴，上訴人應委任律師為訴訟代理人，但上訴
人或其法定代理人具有律師資格者，不在此限。
上訴人之配偶、三親等內之血親、二親等內之姻親，或上訴人為
法人、中央或地方機關時，其所屬專任人員具有律師資格並經法
院認適當者，亦得為第三審訴訟代理人。
第1 項但書及第2 項情形，應於提起上訴或委任時釋明之。